臺灣高等法院刑事判決　　　　　　　　　　　　　　九十三年度選上訴字第一０號
　　上　訴　人　　臺灣臺北地方法院檢察署檢察官
　　被　　　告　　甲○○
　　選任辯護人　　莊勝榮律師
　　被　　　告　　丁○○
　　　　　　　　　丙○○
　　　　　　　　　乙○○○
右上訴人因被告違反公職人員選舉罷免法案件，不服臺灣臺北地方法院九十三年度選
訴字第一號，中華民國九十三年五月十日第一審判決（起訴案號：臺灣臺北地方法院
檢察署九十二年度選偵字第二一號、第四三號），提起上訴，本院判決如左：
    主  文
上訴駁回。
    理  由
一、本案經本院審理結果，認第一審判決對被告甲○○、丁○○、丙○○、乙○○○
    等四人均為無罪之諭知，核無不當，應予維持，並引用第一審判決書（如附件，
    其中理由二、第三一行所載「每有都有」，應更正為「每年都有」）記載之證據
    及理由。
二、檢察官提起上訴意旨以：（一）被告甲○○於偵查中已自承自民國（下同）九十
    一年十二月九日起即開始發放競選總部之夾克予工作人員，顯見被告甲○○於登
    記參選臺北市第九屆里長之前數日，即開始積極佈局從事里長選舉競選活動，而
    被告等人發放月曆及環保購物袋予里民之時間，正值被告甲○○從事里長選舉競
    選活動之期間，被告甲○○若無賄選之意，自應以里辦公處之名義發送；（二）
    被告甲○○以自臺北農產運銷股份有限公司（下稱農產公司）取得之回饋金，覓
    得廠商製作環保購物袋，並印上自己名字，再由被告丁○○等人發送予選民，無
    異以農產公司之回饋金作為被告甲○○個人競選之費用使用，扣案之月曆及環保
    購物袋上僅印有「里長甲○○敬贈」之字樣，而未提及乃以回饋金所購置，足以
    使收受之選民直覺認為係被告甲○○所贈送，而影響選民之投票傾向；況選民於
    倉促間在收據簽名，能否清楚閱覽其上文字，而瞭解月曆及環保購物袋係以回饋
    金所購置，誠有疑問，該收據僅徒具形式。原判決之認事、用法尚有違誤，應予
    撤銷改判云云。
三、按犯罪事實應依證據認定之，無證據不得認定犯罪事實；不能證明被告犯罪者，
    應諭知無罪之判決，刑事訴訟法第一百五十四條第二項及第三百零一條第一項，
    分別定有明文。次按認定不利於被告之事實，須依積極證據，苟積極證據不足為
    不利於被告事實之認定時，即應為有利於被告之認定，更不必有何有利之證據；
    又事實之認定，應憑證據，如未能發現相當證據，或證據不足以證明，自不能以
    推測或擬制之方法，以為裁判基礎；至刑事訴訟法上所謂認定犯罪事實之積極證
    據，係指適合於被告犯罪事實之認定之積極證據而言，雖不以直接證據為限，間
    接證據亦包括在內；然而無論直接或間接證據，其為訴訟上之證明，須於通常一
    般之人均不致有所懷疑，而得確信其為真實之程度者，始得據為有罪之認定，倘
    其證明尚未達到此一程度，而有合理之懷疑存在時，致使無從形成有罪之確信，
    根據「罪證有疑，利於被告」之證據法則，即不得遽為不利被告之認定（最高法
    院三十年上字第八一六號、二十九年上字第三一０五號、四十年台上字第八六號
    及七十六年台上字第四九八六號判例意旨參照）。又公職人員選舉罷免法第九十
    條之一第一項之賄選罪，係以對於有投票權之人，行求、期約或交付賄賂或其他
    不正利益，而約其不行使投票權或為一定之行使為構成要件；亦即須視行為人主
    觀上是否具有行賄之犯意，而約使有投票權人為投票權一定之行使或不行使，客
    觀上行為人所行求、期約或交付之賄賂或不正利益，是否可認係約使有投票權人
    為投票權之一定行使或不行使之對價，上開對價關係，在於行賄者之一方，係認
    知其所行求、期約或交付之意思表示，乃為約使有投票權人為投票權一定之行使
    或不行使，在受賄者之一方，亦應認知行賄者對於其所行求、期約或交付之意思
    表示，乃為約使其為投票權一定之行使或不行使。而投票行賄罪所交付之賄賂或
    不正利益，與投票權之行使或不行使間，是否具有對價關係，應視行賄者，有無
    基於行賄（買票）之意思而交付賄賂或不正利益而定，至於有投票權人（即選民
    ）有無對價之認識，乃屬其本身是否構成投票受賄罪之範疇，與投票行賄者是否
    構成投票行賄罪，並無直接之關聯。
四、經查：
（一）臺北市萬華區華中里自八十九年底開始，每年均利用農產公司回饋金購置月曆
      ，分送里民，且於月曆正面印有「臺北市萬華區華中里辦公處敬贈」、「里長
      甲○○暨全體鄰長鞠躬」字樣等情，有農產公司第一果菜批發市場回饋金管理
      委員會第三次會議記錄、第四次會議記錄、第七次會議記錄及華中里九十年、
      九十一年、九十二年、九十三年之月曆照片各一幀附卷可稽，參諸同領受農產
      公司回饋金之臺北市萬華區興德里，亦自八十九年底起，利用農產公司回饋金
      購置月曆分送里民，並於月曆正面印有「臺北市萬華區興德里辦公處敬贈」、
      「里長黃進福暨全體鄰長鞠躬」之字樣一情，亦據證人黃進福於原審審理時結
      證屬實（原審九十三年四月十九日審判筆錄），並有農產公司第一果菜批發市
      場回饋金管理委員會第三次會議記錄、第四次會議記錄、第七次會議記錄及興
      德里九十年、九十三年之月曆照片各一幀在卷足參。被告甲○○依循往例以農
      產公司回饋金購置月曆，由被告等分送里民，自難認係以行賄之意思而交付賄
      賂，至發放期間適值被告甲○○從事里長選舉競選活動之時間，乃因臺北市第
      八屆里長延任所致，亦未可遽認係被告行賄。
（二）被告甲○○委請華中里各鄰鄰長發送環保購物袋時，均已向里民告知係以農產
      公司回饋金所購買，並由里民簽收載有「玆收到本里運用臺北農產運銷（股）
      公司回饋金購置之水果月曆及環保袋各壹個，無誤。此致華中里辦公處」之領
      據在卷可查。被告甲○○顯非以回鐀金作為個人競選之費用，且不致令選民誤
      認係被告甲○○個人為賄選而餽贈，尤未可指該收據徒具形式。
五、此外，本院復查無其他積極證據足資證明被告四人有公訴意旨所指之行賄犯行，
    本件關於被告四人犯罪之證明，尚未達於通常一般之人均不致有所懷疑，而得確
    信其為真實之程度，殊屬無從為有罪之確信。原審以不能證明被告四人犯罪，爰
    為被告四人均無罪之諭知，揆諸前揭規定、判例意旨及說明，自無不合，應予維
    持。檢察官之上訴意旨均無理由，應予駁回。
據上論斷，應依刑事訴訟法第三百七十三條、第三百六十八條，判決如主文。
本案經檢察官黃柏齡到庭執行職務
中　　華　　民　　國　　　九十三　　　年　　　九　　　月　　　十四　　　日
                              臺灣高等法院刑事第六庭
                                  審判長法  官  陳　春　秋
                                        法  官  洪　英　花
                                        法  官  王　麗　莉
右正本證明與原本無異。
檢察官如不服本判決，應於收受送達後十日內向本院提出上訴書狀，其未敘述上訴之
理由者並得於提起上訴後十日內向本院補提理由書（均須按他造當事人之人數附繕本
）。
                                        書記官  蘇  秋  
中　　華　　民　　國　　　九十三　　　年　　　九　　　月　　　十四　　　日
